---
title: "Tugas Individu 3 - Regresi dengan Peubah Lag"
author: "Nesa Saidah Meilani Putri - M0401241021"
output:
  html_document:
    theme: yeti
    toc: true
    toc_float: true
  word_document: default
  pdf_document: default
---

```{=html}
<style>
h1, h2, h3, h4, h5, h6 {
  font-weight: bold !important;
}
</style>
```

# 1. Persiapan Data

## *Packages*

```{r}
 # install.packages(c("dLagM", "dynlm", "MLmetrics", "lmtest", "car"))
```

```{r}
library(dLagM)
library(dynlm)
library(MLmetrics)
library(lmtest)
library(car)
```

## 1.1 Impor Data

```{r}
library(readxl)
library(dplyr)
```

```{r}
data <- read.csv("C:/Users/Nesa/OneDrive/Semester 5/Metode Peramalan Deret Waktu/Praktikum/Praktikum 3/NewDelhi_Air_quality.csv")
head(data)
str(data)
```
## 1.2 Menetapkan Variabel

AQI ditetapkan sebagai variabel dependen (Y) dan salah satu polutan sebagai variabel independen (X). 

```{r}
Y <- data$AQI
X <- data$O3

data <- data.frame(
  AQI = data$AQI,
  O3 = data$O3
)
```

```{r}
head(data)
```

**Interpretasi:** Pada analisis ini, AQI digunakan sebagai variabel dependen (Y), sedangkan O3 digunakan sebagai variabel independen (X).

## 1.3 Pembagian *(Split)* Data

```{r}
# Membagi data (58 observasi pertama untuk training, 14 observasi terakhir untuk testing)
train <- data[1:58, ]
test <- data[59:72, ]

# Mengubah data menjadi objek time series
train.ts <- ts(train)
test.ts <- ts(test)
data.ts <- ts(data)
```

**Interpretasi:** Data dibagi menjadi 58 observasi pertama sebagai data training untuk membentuk model dan 14 observasi terakhir sebagai data testing untuk mengevaluasi hasil peramalan.

# 2. Model Koyck

## 2.1 Pemodelan

```{r}
# Membangun Model Koyck
model.koyck <- koyckDlm(
  x = train$O3,
  y = train$AQI
)

summary(model.koyck)
```

**Interpretasi:** Berdasarkan hasil pemodelan Koyck, peubah $X_t$ dan $Y_{t-1}$ memiliki *P-value* kurang dari 0.05, sehingga keduanya berpengaruh signifikan terhadap $Y_t$. Koefisien $X_t$ sebesar 0.25823 menunjukkan bahwa kenaikan O3 pada periode saat ini cenderung meningkatkan AQI pada periode saat ini. Sementara itu, koefisien $Y_{t-1}$ sebesar 0.42943 menunjukkan adanya pengaruh nilai AQI pada periode sebelumnya terhadap AQI saat ini.

Nilai $R^2$ sebesar 0.9449 menunjukkan bahwa sekitar 94.49% keragaman AQI dapat dijelaskan oleh model Koyck, sedangkan sisanya dijelaskan oleh faktor lain di luar model.

Persamaan model Koyck yang diperoleh adalah:

$$
\hat{Y_t}=0.26260+0.25823X_t+0.42943Y_{t-1}
$$

## 2.2 Peramalan

```{r}
# Meramalkan 14 periode ke depan
fore.koyck <- forecast(
  model = model.koyck,
  x = test$O3,
  h = 14
)

fore.koyck
```

```{r}
# Cek Akuras (MAPE) pada data testing
mape.koyck <- MAPE(
  fore.koyck$forecasts,
  test$AQI
)

cat("MAPE Model Koyck:", mape.koyck, "\n")
```
**Interpretasi:** Model Koyck digunakan untuk meramalkan AQI sebanyak 14 periode pada data testing. Hasil evaluasi menghasilkan nilai MAPE sebesar 0.02909543 atau sekitar **2.91%**. Nilai tersebut nantinya digunakan untuk membandingkan tingkat akurasi model Koyck dengan model DLM dan ARDL.

# 3. *Regression with Distributed Lag (DLM)*

## 3.1 Pemodelan *(Lag = 2)*

Parameter `q = 2` berarti kita memasukkan $X_t, X_{t-1}$, dan $X_{t-2}$.

```{r}
model.dlm <- dlm(
  x = train$O3,
  y = train$AQI,
  q = 2
)

summary(model.dlm)
```
**Interpretasi:** Pada model DLM dengan lag 2, peubah O3 pada periode saat ini ($X_t$) berpengaruh signifikan terhadap AQI karena memiliki *P-value* kurang dari 0.05. Sementara itu, O3 pada lag 1 dan lag 2 tidak menunjukkan pengaruh yang signifikan terhadap AQI. Model ini memiliki nilai $R^2$ sebesar 0.9763.

## 3.2 Penentuan *Lag* Optimum

```{r}
dlm.opt <- finiteDLMauto(
  formula = AQI ~ O3,
  data = train,
  q.min = 1,
  q.max = 10,
  model.type = "dlm",
  error.type = "AIC",
  trace = TRUE
)
```

**Interpretasi:** Lag optimum dipilih berdasarkan nilai AIC terkecil. Berdasarkan hasil pencarian lag, diperoleh lag optimum sebesar $q=10$. Oleh karena itu, model DLM dibangun kembali dengan menggunakan O3 saat ini dan O3 hingga lag ke-10.

```{r}
# Membangun ulang DLM dengan Lag Optimum (q=10)
model.dlm.opt <- dlm(
  x = train$O3,
  y = train$AQI,
  q = 10
)

summary(model.dlm.opt)
```
**Interpretasi:** Berdasarkan model DLM dengan lag optimum $q=10$, O3 pada periode saat ini memiliki pengaruh yang signifikan terhadap AQI. Beberapa peubah lag O3 juga menunjukkan pengaruh yang signifikan, yaitu lag 7, lag 8, dan lag 9. Sementara itu, lag lainnya tidak signifikan pada taraf 5%.

Nilai $R^2$ sebesar 0.9877 menunjukkan bahwa sekitar 98.77% keragaman AQI dapat dijelaskan oleh model DLM. Nilai AIC yang diperoleh sebesar 24.10757 digunakan sebagai salah satu ukuran dalam pemilihan model.

```{r}
# Peramalan DLM optimum
fore.dlm.opt <- forecast(
  model = model.dlm.opt,
  x = test$O3,
  h = 14
)

fore.dlm.opt
```

```{r}
# Menghitung MAPE DLM
mape.dlm.opt <- MAPE(
  fore.dlm.opt$forecasts,
  test$AQI
)

cat("MAPE Model DLM Optimum:", mape.dlm.opt, "\n")
```
**Interpretasi:** Model DLM dengan lag optimum $q=10$ digunakan untuk meramalkan AQI sebanyak 14 periode pada data testing. Hasil evaluasi menunjukkan nilai MAPE sebesar 0.0127254 atau sekitar **1.27%**. Nilai MAPE ini akan dibandingkan dengan model Koyck dan ARDL untuk menentukan model dengan hasil peramalan terbaik.

# 4. *Autoregressive Distributed Lag (ARDL)*

ARDL menggabungkan:
1. $X_t$
2. lag $X$
3. lag $Y$

**Perhatian Notasi:**

Pada *package* `dLagM` (khusus fungsi `ardlDlm`), aturannya adalah:

- $p$ = panjang *lag* peubah independen ($X$).

- $q$ = panjang *lag* peubah dependen ($Y$).

## 4.1 Pemodelan

ARDL ($p$,$q$) = (1,1)

```{r}
# Model ARDL dengan lag X = 1 dan lag Y = 1
model.ardl <- ardlDlm(
  formula = AQI ~ O3,
  data = train,
  p = 1,
  q = 1
)

summary(model.ardl)
```
**Interpretasi:** Pada model ARDL(1,1), O3 pada periode saat ini, O3 pada periode sebelumnya, dan AQI pada periode sebelumnya memiliki *P-value* kurang dari 0.05. Hal ini menunjukkan bahwa ketiga peubah tersebut berpengaruh signifikan terhadap AQI pada periode saat ini.

Nilai $R^2$ sebesar 0.9716 menunjukkan bahwa sekitar 97.16% keragaman AQI dapat dijelaskan oleh model ARDL(1,1).

## 4.2 *Lag* Optimum ARDL

```{r}
model.ardl.opt <- ardlBoundOrders(
  data = train,
  ic = "AIC",
  formula = AQI ~ O3
)
```

```{r}
# Menarik kombinasi lag dengan AIC terkecil
min_p <- c()

for(i in 1:15){
  min_p[i] <- min(model.ardl.opt$Stat.table[[i]], na.rm = TRUE)
}

q_opt <- which(min_p == min(min_p, na.rm = TRUE))

p_opt <- which(
  model.ardl.opt$Stat.table[[q_opt]] ==
    min(model.ardl.opt$Stat.table[[q_opt]], na.rm = TRUE)
)

data.frame(
  "Lag_Y_opt(q)" = q_opt,
  "Lag_X_opt(p)" = p_opt,
  "AIC" = model.ardl.opt$min.Stat
)
```
**Interpretasi:** Berdasarkan hasil pencarian lag menggunakan kriteria AIC, diperoleh dua kombinasi lag dengan nilai AIC terkecil yang sama, yaitu ($p=1,q=13$) dan ($p=1,q=14$), dengan nilai AIC sebesar -10.60372. Model yang digunakan selanjutnya adalah **ARDL(1,13)** karena memiliki jumlah lag yang lebih rendah sehingga model lebih sederhana.

```{r}
# Membangun model ARDL optimum
model.ardl.optimal <- ardlDlm(
  formula = AQI ~ O3,
  data = train,
  p = 1,
  q = 13
)

summary(model.ardl.optimal)
```
**Interpretasi:** Berdasarkan model ARDL(1,13), O3 pada periode saat ini memiliki pengaruh yang signifikan terhadap AQI karena memiliki *P-value* kurang dari 0.05. Sementara itu, O3 pada lag 1 dan nilai AQI pada lag 1 sampai lag 13 tidak menunjukkan pengaruh yang signifikan secara parsial pada taraf 5%.

Nilai $R^2$ sebesar 0.9867 menunjukkan bahwa sekitar 98.67% keragaman AQI dapat dijelaskan oleh model ARDL(1,13), sedangkan sisanya dijelaskan oleh faktor lain di luar model.

```{r}
# Peramalan ARDL awal (p=1, q=13)
fore.ardl <- forecast(
  model = model.ardl.optimal,
  x = test$O3,
  h = 14
)

fore.ardl

mape.ardl <- MAPE(
  fore.ardl$forecasts,
  test$AQI
)

cat("MAPE Model ARDL (1,13)", mape.ardl, "\n")
```
**Interpretasi:** Model ARDL(1,13) digunakan untuk meramalkan AQI sebanyak 14 periode pada data testing. Hasil evaluasi menunjukkan nilai MAPE sebesar 0.01036365 atau sekitar **1.04%**. Nilai ini akan dibandingkan dengan MAPE model Koyck dan DLM pada bagian perbandingan model.

# 5. Pendekatan dengan *Library* `dynlm` dan Uji Asumsi

## 5.1 Model *DLM Optimum*

```{r}
model.dlm.assumption <- dynlm(
  AQI ~ O3 +
    L(O3, 1) +
    L(O3, 2) +
    L(O3, 3) +
    L(O3, 4) +
    L(O3, 5) +
    L(O3, 6) +
    L(O3, 7) +
    L(O3, 8) +
    L(O3, 9) +
    L(O3, 10),
  data = train.ts
)

summary(model.dlm.assumption)
```
**Interpretasi:** Model DLM optimum yang dibentuk menggunakan `dynlm` menghasilkan nilai koefisien dan ukuran kecocokan model yang sama dengan model DLM optimum sebelumnya. Model memiliki $R^2$ sebesar 0.9877, sehingga model mampu menjelaskan sebagian besar keragaman AQI.

## 5.2 Uji Asumsi Model *DLM*

1\.***Uji Autokorelasi (Durbin-Watson)***
```{r}
dwtest(model.dlm.assumption)
```
**Interpretasi:** Nilai *P-value* uji Durbin-Watson sebesar 0.5901 lebih besar dari 0.05, sehingga tidak terdapat bukti yang cukup untuk menyatakan adanya autokorelasi positif pada residual model DLM.

2\.***Uji Heteroskedastisitas (Breusch-Pagan)***

```{r}
bptest(model.dlm.assumption)
```
**Interpretasi:** Nilai *P-value* uji Breusch-Pagan sebesar 0.5508 lebih besar dari 0.05, sehingga tidak terdapat bukti yang cukup untuk menyatakan adanya heteroskedastisitas pada residual model DLM.

3\.***Uji Normalitas (Shapiro-Wilk)***
```{r}
shapiro.test(residuals(model.dlm.assumption))
```
**Interpretasi:** Nilai *P-value* uji Shapiro-Wilk sebesar 0.2149 lebih besar dari 0.05, sehingga tidak terdapat bukti yang cukup untuk menyatakan bahwa residual tidak berdistribusi normal. Dengan demikian, asumsi normalitas residual dapat dianggap terpenuhi.

## 5.3 Model *ARDL Optimum*
```{r}
model.ardl.assumption <- dynlm(
  AQI ~ O3 +
    L(O3, 1) +
    L(AQI, 1) +
    L(AQI, 2) +
    L(AQI, 3) +
    L(AQI, 4) +
    L(AQI, 5) +
    L(AQI, 6) +
    L(AQI, 7) +
    L(AQI, 8) +
    L(AQI, 9) +
    L(AQI, 10) +
    L(AQI, 11) +
    L(AQI, 12) +
    L(AQI, 13),
  data = train.ts
)

summary(model.ardl.assumption)
```
**Interpretasi:** Model ARDL optimum yang dibentuk menggunakan `dynlm` menghasilkan hasil yang sama dengan model ARDL(1,13) sebelumnya. Nilai $R^2$ sebesar 0.9867 menunjukkan bahwa model mampu menjelaskan sebagian besar keragaman AQI.

## 5.4 Uji Asumsi Model *ARDL*

1\.***Uji Autokorelasi (Durbin-Watson)***
```{r}
dwtest(model.ardl.assumption)
```
**Interpretasi:** Nilai *P-value* uji Durbin-Watson sebesar 0.3184 lebih besar dari 0.05, sehingga tidak terdapat bukti yang cukup untuk menyatakan adanya autokorelasi positif pada residual model ARDL.

2\.***Uji Heteroskedastisitas (Breusch-Pagan)***
```{r}
bptest(model.ardl.assumption)
```
**Interpretasi:** Nilai *P-value* uji Breusch-Pagan sebesar 0.5309 lebih besar dari 0.05, sehingga tidak terdapat bukti yang cukup untuk menyatakan adanya heteroskedastisitas pada residual model ARDL.

3\.***Uji Normalitas (Shapiro-Wilk)***
```{r}
shapiro.test(residuals(model.ardl.assumption))
```
**Interpretasi:** Nilai *P-value* uji Shapiro-Wilk sebesar 0.2174 lebih besar dari 0.05, sehingga tidak terdapat bukti yang cukup untuk menyatakan bahwa residual tidak berdistribusi normal. Dengan demikian, asumsi normalitas residual dapat dianggap terpenuhi.

# 6. Perbandingan Model

## 6.1 Perbandingan Nilai MAPE
```{r}
hasil.mape <- data.frame(
  Model = c("Koyck", "DLM", "ARDL"),
  MAPE = c(mape.koyck, mape.dlm.opt, mape.ardl)
)

hasil.mape$MAPE.persen <- hasil.mape$MAPE * 100

hasil.mape
```
**Interpretasi:** Berdasarkan nilai MAPE, model Koyck menghasilkan nilai MAPE sebesar **2.91%**, model DLM dengan $q=10$ menghasilkan MAPE sebesar **1.27%**, sedangkan model ARDL(1,13) menghasilkan MAPE sebesar **1.04%**.

Semakin kecil nilai MAPE, semakin kecil kesalahan hasil peramalan. Oleh karena itu, model ARDL(1,13) memiliki hasil peramalan yang paling baik karena menghasilkan nilai MAPE paling kecil dibandingkan model DLM dan Koyck.

## 6.2 Visualisasi Nilai Aktual dan Hasil Peramalan
```{r}
plot(
  1:nrow(test),
  test$AQI,
  type = "b",
  pch = 16,
  lwd = 2,
  xlab = "Periode",
  ylab = "AQI",
  main = "Perbandingan Nilai Aktual dan Hasil Peramalan"
)

lines(
  1:nrow(test),
  fore.koyck$forecasts,
  type = "b",
  pch = 17
)

lines(
  1:nrow(test),
  fore.dlm.opt$forecasts,
  type = "b",
  pch = 18
)

lines(
  1:nrow(test),
  fore.ardl$forecasts,
  type = "b",
  pch = 15
)

legend(
  "topleft",
  legend = c("Aktual", "Koyck", "DLM", "ARDL"),
  lty = 1,
  pch = c(16, 17, 18, 15),
  cex = 0.8
)
```
**Interpretasi:** Berdasarkan grafik, hasil peramalan dari ketiga model dapat dibandingkan dengan nilai AQI aktual pada data testing. Secara umum, hasil peramalan ketiga model mengikuti pola perubahan nilai AQI aktual. Perbedaan ketepatan masing-masing model kemudian dapat dilihat lebih jelas melalui nilai MAPE.

Hasil MAPE menunjukkan bahwa model ARDL memiliki nilai kesalahan paling kecil, sehingga hasil peramalannya paling dekat dengan nilai aktual dibandingkan model Koyck dan DLM.

## 6.3 Ringkasan Perbandingan Model
```{r}
perbandingan <- data.frame(
  Model = c("Koyck", "DLM", "ARDL"),
  Spesifikasi = c(
    "Koyck",
    "DLM dengan q = 10",
    "ARDL dengan p = 1, q = 13"
  ),
  MAPE = c(
    mape.koyck * 100,
    mape.dlm.opt * 100,
    mape.ardl * 100
  )
)

perbandingan
```
**Interpretasi:** Berdasarkan hasil perbandingan, model ARDL(1,13) memiliki nilai MAPE paling kecil yaitu **1.04%**, diikuti oleh model DLM dengan $q=10$ sebesar **1.27%**, dan model Koyck sebesar **2.91%**. Dengan demikian, model ARDL(1,13) dipilih sebagai model dengan hasil peramalan terbaik pada data yang digunakan.

# 7. Kesimpulan

Berdasarkan analisis regresi dengan peubah lag pada data kualitas udara, AQI digunakan sebagai variabel dependen (Y) dan O3 sebagai variabel independen (X). Data terdiri dari 72 observasi yang dibagi menjadi 58 observasi untuk data training dan 14 observasi untuk data testing.

Tiga metode yang digunakan adalah model Koyck, DLM, dan ARDL. Pada model DLM, berdasarkan nilai AIC diperoleh lag optimum $q=10$. Sementara itu, pada model ARDL diperoleh dua kombinasi dengan nilai AIC terkecil yang sama, yaitu $p=1,q=13$ dan $p=1,q=14$. Model ARDL(1,13) digunakan karena memiliki jumlah lag yang lebih rendah.

Berdasarkan hasil evaluasi peramalan, model Koyck menghasilkan MAPE sebesar **2.91%**, model DLM dengan $q=10$ menghasilkan MAPE sebesar **1.27%**, dan model ARDL(1,13) menghasilkan MAPE sebesar **1.04%**. Karena memiliki nilai MAPE paling kecil, model **ARDL(1,13) dipilih sebagai model dengan hasil peramalan terbaik**.

Hasil uji asumsi pada model DLM dan ARDL menunjukkan bahwa seluruh *P-value* uji Durbin-Watson, Breusch-Pagan, dan Shapiro-Wilk lebih besar dari 0.05. Dengan demikian, tidak terdapat bukti yang cukup adanya autokorelasi positif dan heteroskedastisitas pada residual, serta asumsi normalitas residual dapat dianggap terpenuhi.

Secara keseluruhan, model ARDL(1,13) memberikan hasil peramalan AQI terbaik pada data testing yang digunakan dengan nilai MAPE sebesar **1.04%**.